【裁判字號】    88,易,3489
【裁判日期】    900731
【裁判案由】    偽造文書
【裁判全文】
臺灣高雄地方法院刑事判決                        八十八年度易字第三四八九號
    公  訴  人  臺灣高雄地方法院檢察署檢察官
    被      告  丁○○
右列被告因偽造文書案件，經檢察官提起公訴（八十七年度偵續字第三七三號），本
院判決如左：
    主  文
丁○○無罪。
    理  由
一、公訴意旨略以：被告丁○○係高雄縣大社鄉嘉誠合作農場（下稱嘉誠農場）場長
    ，明知未經該農場理事主席丙○○授權簽名，且嘉誠農場於八十四年四月二十七
    日召開之八十四年度理監事臨時會議並未討論戊○○聲請入會案，竟於其業務上
    制作會議記錄時，於討論議題部分記載：「二、戊○○向莊盧菊枝承讓是否准予
    過戶。結論: 由戊○○出具切結書後同意辦理。」之不實事頊，並偽造丙○○之
    署押，呈損害於丙○○及戊○○等語。
二、按犯罪事實應依證據認定之，無證據不得推定其犯罪事實；不能證明被告犯罪者
    ，應諭知無罪之判決，刑事訴訟法第一百五十四條、第三百零一條第一項分別定
    有明文。而刑事訴訟法上所謂認定犯罪事實之證據，係指足以認定被告確有犯罪
    行為之積極證據而言，如未能發現相當證據或證據不足以證明，自不能以推測或
    擬制之方法，以為裁判基礎，此有最高法院二十九年上字第三一○五號判例及四
    十年台上字第八十六號判例可供參照。
三、本件訊之被告丁○○對於在上開嘉誠農場於八十四年四月二十七日召開之八十四
    年度理監事臨時會議中擔任紀錄，且在會議紀錄上記載理事主席丙○○之名及加
    蓋其印章，並記載同意戊○○入會案事項等，固不諱言，惟堅決否認有何偽造文
    書之犯行，辯稱伊擔任農場之會議紀錄多年，均以相同方為之，長久以來均經理
    事主席丙○○同意，且丙○○之章亦係丙○○所交予伊使用等語。經查，公訴意
    旨認被告丁○○涉有偽造文書之罪嫌，無非以告訴人戊○○之指訴與證人丙○○
    之陳述，及上開會議紀錄為其論據。惟查，
  （一）偽造署押、盜用印章部分：
    依卷附之高雄縣嘉誠合作農場八十四年度理監事臨時會議之會議紀錄所示，其內
    載有「丙○○」之名者有三處，第一處為紀錄「四、出席人員」項下有「丙○○
    」三字，第二處為「第六項：臨時動議」後第二行載有「理事主席：丙○○紀錄
    丁○○」等字，第三處為紀錄倒數第二行載有「理事主席：丙○○（下加蓋丙○○印章）」等字；核之上開所述第二處、第三處之「丙○○」均記載於「理事主
    主席：」之下，其乃一般會議紀錄末尾處格式化之記載，目的在於紀錄當次會議
    之主席及紀錄為何人而已，並非表示主席本人簽名之意思，亦非證明一定之意思
    表示或一定之事實，自難謂係刑法第二百一十七條之署押（此有最高法院七十年
    台上字第二四八０號判例、七十六年度台上字第七五一號判決可資參照），自無
    構成刑法上偽造署押罪之可言，而上開所述第一處「丙○○」三字係在出席人員
    項下，固係作為出席人員簽名以表示到場之意義，然該三字確為丙○○本人所親
    自簽名，且上述第三處理事主席丙○○三字下所蓋之「丙○○」印文亦係丙○○
    將印章交予被告丁○○並授權被告使用，此業據證人丙○○於偵查中證述明確（
    見八十七年度偵字第五四二四號案卷宗第八十一頁反面）；依上所述被告丁○○
    於上開之嘉誠農場八十四年度理監事臨時會議之會議紀錄之記載，並無何偽造署
    押之犯行。
  （二）業務上登載不實部分：
    依卷附之高雄縣嘉誠合作農場八十四年度理監事臨時會議之會議紀錄所示，其中
    有關告訴人顏志部分記載於第五項討論議題之第二小項，其內容為「戊○○向莊
    盧菊枝承讓是否淮予過戶。結論：由戊○○出具切結書後同意辦理。」等語，而
    依會議紀錄之記載，開會當天即八十四年四月二十七日之出席人員共有丙○○、
    、丁○○、甲○○、何進吉、李金泉、劉茂寬、楊仙枝、乙○○等人，告訴人戊○○並未到場，其中雖證人丙○○於偵查中證稱當天並未討論莊盧菊枝一案（見
    八十七年度偵字第五四二四號案卷宗第八十一頁反面），惟證人乙○○偵查中證
    稱確實有討論莊盧菊枝一案等語（見八十七年度偵字第五四二四號案卷宗第八十
    九頁反面），證人甲○○則於偵查中證稱時間太久，但應該有討論到莊盧菊枝一
    案等語（見八十七年度偵字第五四二四號案卷宗第九十頁），而證人何進吉、李
    金泉、劉茂寬則於偵查中均證稱時間太久，不記得有無討論莊盧菊枝一案等語（
    見八十七年度偵字第五四二四號案卷宗第一百五十頁反面），並未明確證述八十
    四年四月二十七日嘉誠農場八十四年度理監事臨時會議之會議中並無討論及莊盧
    菊枝一案，依上開參與嘉誠農場八十四年度理監事臨時會議之會議之證人所述之
    內容，有謂確實有討論莊盧菊枝一案，有謂應該有討論到莊盧菊枝一案，亦有謂
    不記得有無討論到莊盧菊枝一案，自難僅以未到場之告訴人戊○○之指訴及證人
    丙○○之證述，即認被告丁○○在嘉誠農場八十四年度理監事臨時會議之會議登
    載之莊盧菊枝一案實際上並未經討論，而認被告有業務上登載不實之犯行。
三、綜上所述，被告所辯稱其制作嘉誠農場八十四年度理監事臨時會議之會議紀錄時
    ，並無偽造丙○○之署押及盜用其印章，亦未有不實登載莊盧菊枝一案等語，應
    可採信；本件尚難以告訴人戊○○之指訴與證人丙○○之陳述，及上開會議紀錄
    ，即逕認被告丁○○有何在上開會議上偽簽丙○○之簽名及盜用丙○○印章，並
    在上作不實之登載等犯行，此外復查無其他之積極證據足證被告有何上開偽造署
    押、盜用印章及業務上登載不實之犯行，核之上開說明，應認被告犯罪無法證明
    ，自應為無罪之諭知。
據上論斷，應依刑事訴訟法第三百零一條第一項，判決如主文。
中    華    民    國    九十    年      七      月        三十一        日
                                  臺灣高雄地方法院刑事庭
                                      法  官
右正本證明與原本無異。
如不服本判決，應於判決送達後十日內，向本院提出上訴狀。
                                      書記官
中    華    民    國    八十□    年      □      月        □        日


司法院資訊處製作；財團法人民間司法改革基金會備份。
